【裁判字號】    99,交聲,366
【裁判日期】    990430
【裁判案由】    違反道路交通管理處罰條例聲明異議
【裁判全文】
臺灣臺北地方法院交通事件裁定         99年度交聲字第366號
原處分機關  臺北市交通事件裁決所
異  議  人
即受處分人  甲○○
上列異議人即受處分人因違反道路交通管理處罰條例案件，對於
臺北市交通事件裁決所中華民國99年1月19日所為之處分（原處
分案號：北市裁催字第裁22-AEW470853號），聲明異議，本院裁
定如下：
    主      文
原處分關於裁處甲○○罰鍰新臺幣肆萬伍仟元部分撤銷。
上開撤銷部分，不罰。
其餘異議駁回。
    理      由
一、按汽車（依道路交通管理處罰條例第3條第8款規定，汽車包
    含機器腳踏車即機車）駕駛人飲用酒類或其他類似物後其吐
    氣所含酒精濃度超過每公升0.25毫克或血液中酒精濃度超過
    百分之0.05以上者，不得駕車，道路交通安全規則第114條
    第2款定有明文。次按汽車駕駛人，駕駛汽車經測試檢定酒
    精濃度超過規定標準者，處新臺幣（下同）15,000元以上
    60,000元以下罰鍰，並當場移置保管該汽車其吊扣其駕駛執
    照1年，另應接受道路交通安全講習，道路交通管理處罰條
    例第35條第1項第1款、第24條第1項第2款亦分別規定甚明。
二、本件異議人即受處分人甲○○於民國96年12月23日0時15分
    許，駕駛車號CPK-678號重型機車行經臺北市○○路518號前
    為警攔檢，測得其吐氣所含酒精濃度達每公升1.00毫克，經
    警依違反道路交通管理處罰條例第35條第1項第1款規定製單
    告發，原處分機關即臺北市交通事件裁決所調查結果，認受
    處分人有「汽車駕駛人酒精濃度超過規定標準（0.55以上）
    」之違規行為，而依道路交通管理處罰條例第35條第1項第1
    款、違反道路交通管理事件統一裁罰基準表等規定，於99年
    1月19日以北市裁催字第裁22-AEW470853號裁決書裁處受處
    分人罰鍰45,000元及施以道路安全講習（已執行吊扣駕照處
    分）等情，有卷附臺北市政府警察局舉發違反道路交通管理
    事件通知單及臺北市交通事件裁決所違反道路交通管理事件
    裁決書等在卷可稽。
三、受處分人聲明異議意旨略以：伊之飲酒駕車行為，業經臺北
    地檢署以97年度緩字第595號緩起訴處分確定，並已向財團
    法人臺灣觀護志工協進會支付6萬元，現又接獲臺北市交通
    事件裁決所處罰罰鍰45,000元，顯有違一事不二罰原則，為
    此聲明異議等語。
四、經查：
  (一)受處分人於上開時地駕駛上揭車牌號碼之重型機車，為警攔
    停測試吐氣所含酒精濃度達每公升1.00毫克之事實，為受處
    分人所不爭執，且有舉發通知單1紙在卷可證，揆諸前揭酒
    精濃度規定標準，受處分人違反道路交通管理處罰條例第35
    條第1項第1款之違規事證，堪以認定明確。而受處分人該酒
    後駕車之公共危險行為，經臺灣臺北地方法院檢察署檢察官
    審酌後，於97年2月13日以97年度偵字第2441號予以緩起訴
    處分，其期間為1年，並命異議人應於緩起訴處分確定後6個
    月內向財團法人臺灣觀護志工協進會繳交6萬元之緩起訴處
    分金，並接受10小時之道路交通安全講習，受處分人已於97
    年8月22日繳交上開金額等情，亦經本院調取臺灣臺北地方
    法院檢察署97年度偵字第2441號、97年度緩字第595號、97
    年度緩護命字第353號卷宗核閱無訛。
  (二)按罰鍰、吊扣證照及講習處分均屬行政罰，行政罰法第1條
    、第2條定有明文。道路交通管理處罰條例就交通違規行為
    所定法律效果包括罰鍰、吊扣證照及講習裁罰等行政罰，故
    道路交通管理處罰條例本質上係屬行政罰，是違反道路交通
    管理處罰條例之裁罰事件，自有行政罰法之適用。又一行為
    同時觸犯刑事法律及違反行政法上義務規定者，依刑事法律
    處罰之。但其行為應處以其他種類行政罰或得沒入之物而未
    經法院宣告沒收者，亦得裁處之。前項行為如經不起訴處分
    或為無罪、免訴、不受理、不付審理之裁判確定者，得依違
    反行政法上義務規定裁處之，行政罰法第26條亦定有明文，
    此即所謂一事不二罰原則。揆諸本條之立法理由，係指一行
    為同時觸犯刑事法律及違反行政法上義務規定時，由於刑罰
    與行政罰同屬對不法行為之制裁，而刑罰之懲罰作用較強，
    故依刑事法律處罰，即足資警惕時，實無一事二罰再處行政
    罰之必要。且刑事法律處罰，由法院依法定程序為之，較符
    正當法律秩序，應予優先適用。故同時觸犯刑事法律及違反
    行政法上義務規定之行為，行政機關得否科以與刑罰相類之
    行政罰處罰，端視該行為之刑事訴追或審判程序終局結果而
    定。至於罰鍰以外之沒入或其他種類行政罰，因兼具維護公
    共秩序之作用，為達行政目的，行政機關仍得併予裁處。所
    謂其他種類行政罰，係指違反行政法上之義務應受裁罰性之
    不利處分而言，依行政罰法第2條規定，應包括限制或禁止
    行為之吊扣證照處分及警告性講習處分在內。
  (三)刑事訴訟法第253條之1規定，觸犯刑事法律之犯罪行為，除
    得經檢察官之起訴，並由法院審理後，為有罪科刑、無罪、
    免訴、不受理、不付審理之裁判外，如檢察官認該行為所涉
    為死刑、無期徒刑或最輕本刑3年以上有期徒刑以外之罪，
    於參酌刑法第57條所列事項及公共利益之維護，認以緩起訴
    為適當者，得定1年以上3年以下之緩起訴期間為緩起訴處分
    。是緩起訴係檢察官依其案件偵查結果，認被告有犯罪嫌疑
    ，而暫緩起訴，並課予被告一定之負擔或指示，故緩起訴處
    分與不起訴處分係因犯罪嫌疑不足或其他原因，且不得附條
    件或負擔，顯有不同，此觀刑事訴訟法第253條之2第1項、
    第252條及第253條規定自明，足見緩起訴處分仍屬一種刑事
    處罰。再者，經檢察官為緩起訴處分者，於緩起訴之猶豫期
    間內，檢察官可對其持續觀察，認為符合刑事訴訟法第253
    條之3第1項所列3款情形，即其顯無反省警惕之情或根本欠
    缺反省警惕之能力者，得依職權或依告訴人之聲請，將緩起
    訴處分撤銷，並依法追訴。是在緩起訴處分之猶豫期間內，
    刑事訴追程序仍未終局確定，此與不起訴處分確定後，刑事
    訴追程序終結，檢察官原則上不得就同一行為再行起訴之法
    律效果顯有不同。而行政罰法第26條第2項未將「緩起訴處
    分」明列，自不宜予以擴張解釋，緩起訴處分與不起訴處分
    於性質及效果上又屬不同，是經檢察官為緩起訴者，自無適
    用行政罰法第26條第2項規定之餘地。從而，經檢察官為緩
    起訴處分之行為，如同時違反行政法上義務之規定，因已有
    刑事處罰，倘行政機關另為行政裁罰，無異一罪二罰，參酌
    行政罰法第26條之立法意旨，違反行政法上義務之行為，倘
    同時經檢察官另為緩起訴處分時，行政機關自不得就同一行
    為，再為與刑罰相類之罰鍰處分。至於行為人經檢察官為緩
    起訴處分並命向公庫或其他單位繳款者，其繳納之款項解釋
    上屬道路交通管理處罰條例第35條第8項所規定之罰金，監
    理機關固不得再為行政裁罰，惟若行為人所支付之緩起訴處
    分金，倘未達道路交通管理處罰條例第92條第3項所定最低
    罰鍰基準規定者，依該條例第35條第8項之規定，命行為人
    補繳不足最低罰鍰部分之金額，則屬適法，當無疑義（臺灣
    高等法院暨所屬法院97年度法律座談會刑事類提案第39號研
    討意見參見）。從而，原處分機關依道路交通管理處罰條例
    第35條第1項第1款規定，裁處受處分人罰鍰45,000元及施以
    道路安全講習，就所裁處罰鍰部分，因受處分人已繳交6萬
    元之緩起訴處分金，且該金額已達最低罰鍰基準規定，是原
    處分機關所裁處之罰鍰，核與行政罰法第26條之規定意旨有
    違，自屬於法不合；至原處分機關裁處施以道路安全講習部
    分，因該處分係屬行政機關為達行政目的所為之罰鍰以外其
    他種類行政罰，且兼具維護公共秩序之作用，則原處分機關
    就此部分併予裁處，即無不合。
  (四)原處分機關雖以：依交通部95年7月17日交路字第095000698
    6號函釋，有關汽車駕駛人違反道路交通管理處罰條例第35
    條規定並同時觸犯刑法第185條之3規定，經檢察官依刑事訴
    訟法第253條之1為緩起訴處分，得否就該違反行政法上義務
    行為再處以行政罰乙節，依法務部行政罰法諮詢小組第1次
    會議紀錄結論，緩起訴乃附帶條件之不起訴處分，仍應依行
    政罰法第26條第2項規定辦理等語，為其裁決意旨。然緩起
    訴之附帶負擔實已對於人民權益產生制約影響，是若行為人
    已因同一行為，經檢察官為緩起訴處分，並命為一定之附帶
    負擔，依前開行政罰法第26條法理之說明，縱於緩起訴之猶
    豫期間期滿後，行政機關亦不得重複裁罰，方符一事不二罰
    規定之要求。原處分機關所引前揭交通部之函釋，與本院見
    解不同，且依司法院大法官會議釋字第216號解釋意旨，行
    政機關之函釋見解僅具參考性質，法院並不受其拘束，併予
    指明。
五、綜上所述，本件實質上已依懲罰作用較強之刑事法律制裁，
    揆諸行政罰法第26條之規定，即無就同一事實再依行政法為
    重複處罰之理。是原處分機關依道路交通管理處罰條例第35
    條第1項第1款規定，裁處受處分人罰鍰45,000元，尚有未恰
    ，受處分人此部分之異議有理由，自應由本院將該部分之處
    分撤銷，改諭知受處分人不罰。至於原處分機關裁處施以道
    路安全講習之其他種類行政裁罰部分，於法則尚無不合，受
    處分人此部分之異議為無理由，應予駁回。
據上論斷，應依道路交通案件處理辦法第19條、第20條前段之規
定，裁定如主文。
中    華    民    國    99    年    4     月    30    日
                  交通法庭  法  官  林庚棟
以上正本證明與原本無異。
如不服本裁定，應於送達後5日內向本院提出抗告狀。
                            書記官  張汝琪
中    華    民    國    99    年    4     月    30    日

司法院資訊處製作；財團法人民間司法改革基金會備份。
